臺灣高等法院民事判決　九十二年度上字第五八○號
　　上　訴　人　甲○○
　　訴訟代理人　王惠光律師
　　被　上訴人　誠泰商業銀行股份有限公司
　　法定代理人　林誠一
　　訴訟代理人　陳建成律師
　　　　　　　　周秀貞
右列當事人間請求確認抵押權不存在事件，上訴人對於中華民國九十二年四月二十五
日臺灣臺北地方法院第一審判決（九十二訴字第一號）提起上訴，經本院於九十三年
五月二十五日言詞辯論終結，判決如左：
    主    文
上訴駁回。
第二審訴訟費用由上訴人負擔。
    事實及理由
一、上訴人起訴主張：伊於民國（下同）八十九年六月初分別提供伊所有坐落彰化縣
    鹿港鎮○○段一五三一之二八、一五三一之三八地號土地二筆，連同地上九一○
    建號建物，及坐落彰化縣彰化市○○○段牛稠子小段二四之九七地號土地及地上
    七六八建號建物（下稱系爭不動產），均設定本金最高限額新台幣（下同）三百
    萬元抵押權，惟系爭不動產抵押權設定並無借款，詎被上訴人明知並未獲伊同意
    或授權情況下，出借二百萬元予伊配偶陳秀雪，並將二百萬元（下稱系爭借款）
    款項撥入訴外人陳秀雪冒名設立之新帳戶000000000000帳號內（下
    稱系爭帳戶），是兩造間應無此二百萬元債權債務關係存在等情，爰求為確認(一)
    被上訴人對伊所有坐落彰化市○○○段牛稠子小段二四之九七地號土地及其地上
    物七六八建號之抵押權二百萬元之債權不存在。(二)被上訴人持有伊名義之本票於
    ：1.九十年二月六日簽發，帳號0000000，面額二百萬元；2.九十年九月
    二十一日簽發，帳號0000000，面額二百萬元之本票債權均不存在之判決
    。原審為上訴人敗訴之判決，上訴人於本院之上訴聲明為：(一)原判決廢棄。(二)確
    認被上訴人對上訴人所有坐落彰化市○○○段牛稠子小段二四之九七地號土地及
    其地上物七六八建號之抵押權二百萬元之債權不存在。(三)確認被上訴人持有上訴
    人名義之本票於：1.九十年二月六日簽發，帳號0000000，面額二百萬元
    ；2.九十年九月二十一日簽發，帳號0000000，面額二百萬元之本票債權
    均不存在。
    被上訴人則以：系爭不動產之借款確經上訴人親自簽名及用印，並經伊據實辦妥
    對保手續，系爭不動產借款，除依約定之借款額度及動支期限外，伊係因上訴人
    交付其於九十年二月六日所簽發面額二百萬元之本票，經核對該本票上印文與上
    訴人之留存印鑑相符後，始依約定，於同日將系爭借款撥入上訴人於被上訴人所
    開設之系爭帳戶內等語，資為抗辯。其答辯聲明為：上訴駁回。
二、上訴人主張於八十九年六月十二日提供伊所有坐落彰化縣鹿港鎮○○段一五三一
    之二八、一五三一之三八地號土地二筆，連同地上九一○建號建物，及系爭不動
    產設定本金最高限額各三百萬元抵押權予被上訴人，抵押權存續期間均自八十九
    年六月八日起至一百十九年六月七日止，其中坐落彰化縣鹿港鎮○○段一五三一
    之二八、一五三一之三八地號土地二筆及地上九一０建號建物之抵押權設定部分
    ，兩造係於八十九年六月二十六日簽訂借款契約書，簽訂契約書當日伊隨即動支
    十萬元，翌日則將此十萬元款項返還，其後並在七月十七日動支二百萬元，上開
    款項均進入伊所有設立於被上訴人銀行之000000000000帳戶內，而
    上開借款同日，伊復與被上訴人簽訂另紙借款契約書，借款金額為二百五十萬元
    ，借款期限亦同自八十九年六月二十六日起至九十年六月二十六日止，而此筆借
    款即以伊所有上開系爭不動產設定抵押為擔保之事實，有土地登記謄本、借款契
    約書、存摺及借款契約書為證（見原審卷(一)第八至二十五、三十八至四十頁），
    且為被上訴人所不爭執，固堪信為真實。
三、上訴人主張：系爭帳戶為伊配偶即訴外人陳秀雪冒用伊名義所開立，伊並不知情
    ，亦未授權訴外人陳秀雪代為開立云云，惟查：系爭帳戶所留存之開戶印鑑章，
    核與上訴人於辦理系爭借款之借款約定書相符（見原審卷(二)第三十、五十九頁）
    ，且上訴人亦不爭執該開戶之印章及國民
    四頁），自堪信系爭帳戶為上訴人親自或授權訴外人陳秀雪所開立。上訴人雖陳
    稱上開開戶之印章及國民
    前之舊證，伊並已向台灣彰化地方法院檢察署檢察官告訴訴外人陳秀雪竊盜、詐
    欺及偽造有價證券云云，惟查：上訴人於台灣彰化地方法院檢察署檢察官偵察時
    ，自承其於九十年九月二十日之展期續約之契約書二紙親自簽名、蓋章（見原審
    卷(二)第五十頁該署檢察官九十二年度偵字第六九三一號不起訴處分書）。該展期
    續約契約書之借款額度為二百三十萬元，數額不低，上訴人若不知系爭帳戶存在
    ，當無於借款約定書中仍同意將所借款項撥入系爭帳戶（見原審卷(二)第三十三頁
    借款契約書）之理。況上訴人告訴訴外人陳秀雪竊盜、詐欺及偽造有價證券之部
    分，業經台灣彰化地方法院檢署察檢察官為不起訴處分，並經台灣高等法院台中
    分院檢察署駁回上訴人再議之聲請而告確定（見本院卷(二)第六十四至六十八頁台
    灣高等法院台中分院檢察署九十二年度上聲議字第一三五五號處分書）。上訴人
    復未證明系爭帳戶為訴外人陳秀雪冒伊名義所開立，故上訴人主張伊不知系爭帳
    戶存在云云，即無足取。
三、上訴人復主張系爭不動產所擔保借款之款項，係由其配偶陳秀雪冒用其名義向被
    上訴人動支借款，並未獲得其同意及授權，是以對其並不生債權債務效果云云。
    惟查：
  (一)上訴人雖否認發票日九十年二月六日被證三之本票（見原審卷(二)第三十二頁）非
    伊所簽，惟上訴人與被上訴人就系爭不動產成立借款契約，既約定：「借款額度
    為二百五十萬元，借款約定動用期間自八十九年六月二十六日起至九十年六月二
    十六日止，而本借款得在上開借款額度及動用期限內分筆循環動用，動用時由甲
    方（指上訴人）依動用金額出具到期日空白之本票憑以撥款．．．本契約書甲方
    及連帶保證人簽名及留存印鑑處上之簽名、留存印鑑，均由甲方及保證人為，並
    作為嗣後甲方及證人與乙方（即被上訴人）往來簽章時核對之憑據，一切因使用
    原留印鑑而與乙方所為之交易，甲方及其保證人均願負一切責任．．．且該等簽
    章如經乙方經辦人員盡善良管理人之注意義務辨認有一式相符時，即生效力」（
    見原審卷第三十頁借款契約書第一、二、三及十一條），則上訴人只要執蓋用留
    存之印章或簽名為發票人之本票予被上訴人，被上訴人即須將上訴人所欲借之款
    項撥入上訴人指定帳戶，且兩造之日後往來，均以該該印鑑章或上訴人之簽名為
    據。縱上訴人否認親自在被證三之本票發票人處簽名，但由該本票發票人處所蓋
    之印章觀之，其型式、大小、字體（原審卷(二)第三十二頁），與上訴人於借款約
    定書所留存印鑑章之型式、大小、字體均相同（見原審卷(二)第三十一頁），是被
    上訴人依上開契約之約定，以被證三之本票，為撥款之依據，並無不合。雖被上
    訴人未將系爭借款撥入兩造所約定之000000000000號帳戶，而撥入
    另一系爭帳戶，但系爭帳戶既為上訴人所開立或授權訴外人陳秀雪開立。且系爭
    借款撥入系爭帳戶後，業由上訴人蓋章領用（見原審卷(二)第六十、六十一頁取款
    條），由上開取款條所蓋之印文型式、大小、字體觀之，俱與上訴人自承於九十
    年九月二十日親簽之二紙展期續約契約書相同（見原審卷(二)第三十三、六十九頁
    ），且該印章並未遺失，上訴人復未證明該印章遭盜用，則系爭借款應為上訴人
    親自或授權他人所領用，難謂發票日九十年二月六日被證三之本票債權不存在。
  (二)上訴人雖主張自始至終，僅有一筆二百萬元之債（即八十九年七月十七日以同所
    東昇段土地及其地上房屋抵押借款之部分），而無系爭借款云云，惟系爭借款於
    九十年九月二十日到期時，上訴人不爭執曾向被上訴人辦理借新還舊手續，雙方
    於九十年九月二十日再簽訂二紙借款契約書，約定：1.借款額度為二百三十萬元
    ，借款期間自九十年九月二十日起至九十一年九月六日止，款項則約定撥入「上
    訴人所開設之000000000000號帳戶」（見原審卷(二)第三十三頁契約
    書第四條第(一)款）。2.借款額度為二百萬元，借款期間自九十年九月二十日起至
    九十一年九月六日止，款項則約定撥入「上訴人所開設之0000000000
    00號帳戶」（見原審卷(二)第六十九頁契約書第四條第(一)款），並親自簽名、蓋
    章，已如前述。如上訴人僅有一筆二百萬元之借款，何以上訴人於九十年九月二
    十日簽立二紙借款契約書，並於同年月二十一日簽發面額二百萬元之本票二紙（
    見原審卷(二)第三十四、七十頁），合計為四百萬元，向被上訴人辦理借新還舊手
    續（見原審卷(一)第十七頁、原審卷(二)第三十五、五十六頁）？又上訴人並非目不
    識丁，而二筆借款之額度並不相同，為數不小（一筆二百三十萬元，一筆二百萬
    元，合計四百三十萬元），且分別撥入上訴人所有之不同帳戶，其於九十年九月
    二十日簽立借款契約書時，何以並未發現？且若係要補辦手續，為何另行辦理借
    款契約？顯與常理不合。足認上訴人向被上訴人借款為二筆二百萬元，合計四百
    萬元，非自始至終，僅有一筆二百萬元之債。
  (三)又上訴人與被上訴人於九十年九月二十日簽訂借款契約書後，隨即於翌日簽發本
    票（見原審卷(二)第三十四頁），就該本票上上訴人之簽名、印文，以肉眼比對，
    確與上訴人所不爭執之八十九年六月二十六日之借款契約書上所留存之簽名及印
    文相同（見原審卷(二)第三十一頁），上訴人雖辯稱九十年九月二十一日被上訴人
    向伊佯稱借款須換開本票，騙取伊簽發本票一紙，再以該本票印章蓋反為由，請
    求伊再簽發相同本票一紙，而執有伊所簽發之本票二紙云云，查上訴人既不否認
    本票上之簽名、印文確為其所親為，惟不能舉證證明被上訴人有施以詐術使其陷
    於錯誤，所辯亦無足取。上訴人簽發本票時，當知係依前開借款契約第三條(一)之
    約定，為動支款項之用，如系爭借款自始均未動支，其何須在九十年九月二十日
    另簽訂展期續約契約書？嗣後又簽發本票，辦理借新還舊手續，益證上訴人已同
    意動支系爭借款，而該次動支之金額為二百萬元。足認上訴人知悉系爭借款即系
    爭不動產所擔保之債務，而將所保管之印鑑章交付其妻處理，顯有授權其配偶處
    理之意，被上訴人依約放款，並未違背契約約定，上訴人對於因此所生之債務，
    仍應負清償之責，其請求確認系爭不動產所擔保之二百萬元債權不存在云云，自
    屬無據。
四、按確認之訴之提起，以有即受判決之法律上利益，且其不安之危險有即將以判決
    除去必要者為限（最高法院四十二年台上字第一０三二號判例參照）。
  (一)關於上訴人請求確認九十年二月六日簽發，帳號0000000，票面金額二百
    萬元之本票債權不存在部分：查上訴人簽發該本票向被上訴人借款二百萬元，經
    被上訴人撥款入上訴人之系爭帳戶後，上訴人於清償期屆至時，因無力償還，乃
    與被上訴人另簽立借款展延契約，並於九十年九月二十一日另簽發帳號0000
    000，票面金額二百萬元之本票以辦理借新還舊手續後，被上訴人乃在上開九
    十年二月六日簽發，帳號0000000，票面金額二百萬元之本票蓋上註銷之
    章，故上開本票之債權既因上訴人辦理借新還舊手續而消滅，且業經被上訴人予
    以註銷，則該法律關係已不存在，揆諸前開說明，上訴人並無即受判決之法律上
    利益，其據以提起確認九十年二月六日簽發，帳號0000000，票面金額二
    百萬元之本票債權不存在，亦屬無據。
  (二)關於請求確認九十年九月二十一日簽發，帳號0000000，票面金額二百萬
    元之本票債權不存在部分：查上訴人不否認其於八十九年七月十七日以同所東昇
    段之土地及其上之房屋為擔保，借款二百萬元，嗣因於清償期屆至，但無力償還
    ，其乃與被上訴人另簽立借款展延契約（見原審卷(二)第六十九頁），並於九十年
    九月二十一日另簽發該本票予被上訴人，被上訴人乃於九十年九月二十一日撥款
    二百萬元進入上訴人第000000000000號帳戶（見原審卷(一)第七頁）
    ，以辦理借舊還新手續。故該本票之債權乃為償還上訴人所不爭執之同所東昇段
    之土地及其上之房屋之擔保借款部分，且被上訴人亦確有撥入，則系爭九十年九
    月二十一日所簽發，帳號0000000，票面金額二百萬元之本票債權應尚存
    在，上訴人請求確認該本票債權不存在，尤屬無據。
五、綜上所述，上訴人本於借款不存在之法則，請求確認：(一)被上訴人對上訴人所有
    坐落彰化市○○○段牛稠子小段二四之九七地號土地，及其地上物七六八建號之
    抵押權新台幣（下同）二百萬元之債權不存在：(二)被上訴人持有上訴人名義之本
    票於九十年二月六日簽發，帳號0000000，面額二百萬元及九十年九月二
    十一日簽發，帳號0000000，面額二百萬元之本債債權均不存在，即屬不
    應准許。從而，原審所為上訴人敗訴之判決，核無違誤。上訴論旨，猶執陳詞，
    指摘原判決不當，求予廢棄改判，為無理由。
六、至兩造其餘之攻擊或防禦方法及未經援用證據，經本院斟酌後，認為均不足以影
    響本判決之結果，自無逐一詳予論駁之必要，併此敘明。
七、據上論結，本件上訴為無理由，爰判決如主文。
中　　　華　　　民　　　國　　九十三　　年　　　六　　　月　　　八　　　日
                                民事第四庭
                                    審判長法  官　林  敬  修
                                          法  官　劉  勝  吉
                                          法  官　劉  清  景
正本係照原本作成。
如不服本判決，應於收受送達後二十日內向本院提出上訴書狀，其未表明上訴理由者
，應於提出上訴後二十日內向本院補提理由書狀（均須按他造當事人之人數附繕本）
上訴時應提出委任律師或具有律師資格之人之委任狀；委任有律師資格者，另應附具
律師資格證書及釋明委任人與受任人有民事訴訟法第四百六十六條之一第一項但書或
第二項（詳附註）所定關係之釋明文書影本。
中　　　華　　　民　　　國　　九十三　　年　　　六　　　月　　　九　　　日
　　　　　　　　　　　　　　　　　　　　　書記官  黃  千  鶴
附註：
民事訴訟法第四百六十六條之一（第一項、第二項）：
對於第二審判決上訴，上訴人應委任律師為訴訟代理人。但上訴人或其他法定代理人
具有律師資格者，不在此限。
上訴人之配偶、三親等內之血親、二親等內之姻親，或上訴人為法人、中央或地方機
關時，其所屬專任人員具有律師資格並經法院認為適當者，亦得為第三審訴訟代理人
。
